【裁判字號】    89,上訴,1458
【裁判日期】    890621
【裁判案由】    傷害致死
【裁判全文】
臺灣高等法院臺中分院刑事判決                  八十九年度上訴字第一四五八號
    上  訴  人
    即  被  告  甲○○
    選任辯護人  黃英傑
右上訴人因傷害致人於死案件，不服臺灣臺中地方法院八十八年度訴字第一三三五號
中華民國八十九年六月二十一日第一審判決（起訴案號：臺灣臺中地方法院檢察署八
十八年度偵字第三一二二號），提起上訴，本院判決如左：
      主  文
上訴駁回。
甲○○緩刑五年。
      事  實
一、甲○○於民國（下同）八十八年一月二十五日凌晨五時許，騎乘機車行經台中市
    ○區○○路與水源街口，適見丙○○酒後駕駛車號ＡＹ–三八三九號箱型車，沿
    精武路行駛，除擦撞停於路邊之車號ＲＧ–三二三二號及ＮＣ–○七一三號自用
    小客車外，復將正於該處清掃馬路之清潔工戊○撞倒，其即騎乘機車上前攔阻丙
    ○○離去，丙○○停車後與甲○○共同前往查看戊○之傷勢，此時因甲○○指責
    丙○○駕車不當致釀事故，丙○○因而心生不滿，乃與甲○○發生扭打，惟丙○
    ○因酒醉之故，故被甲○○壓制在地，此時甲○○本欲離去，惟丙○○竟拾起戊
    ○掃街使用之鐵製畚斗追打甲○○，甲○○乃往對向車道方向躲避，因丙○○續
    予追打，二人乃再次扭打一起，甲○○並搶下丙○○所持之上開鐵製畚斗，詎甲
    ○○在搶下丙○○所持之上開鐵製畚斗之後，竟因氣憤丙○○前開追打舉動，乃
    萌普通傷害犯意，而持該只鐵製畚斗朝丙○○頭部揮打，致丙○○之頭部因受此
    擊打而受傷，並因而倒地。甲○○見狀即立即商請附近住戶呼叫救護車前來將丙
    ○○送往台中市澄清醫院急救，並留在現場於台中市警察局第二分局育才派出所
    員警林英龍前來處理時，向林英龍自首犯罪，員警並於現場扣得鐵製畚斗一只。
    丙○○雖經送醫急救，然延至同年二月四日中午十二時四十六分許，仍因頭部外
    傷導致顱內出血不治死亡，甲○○即接受裁判。
二、案經被害人丙○○之配偶乙○○訴由台中市警察局第二分局報請臺灣台中地方法
    院檢察署檢察官偵查起訴。
    理  由
一、訊據被告甲○○（以下簡稱為被告）固不否認其確有於前開時、地，因前開原因
    ，與被害人丙○○發生扭打，並坦承其嗣後確有搶下丙○○所持扣案之鐵製畚斗
    ，而後予以揮打等事實，惟被告否認伊有傷害被害人丙○○之犯意，並辯稱：伊
    係因見丙○○酒後駕車肇事，擦撞他人之汽車，又撞倒清潔工戊○，竟不下車施
    救，反欲逃逸，伊為逮捕現行犯，才前去攔阻丙○○離去，詎丙○○下車之後，
    竟出手毆打伊，嗣更持扣案之鐵製畚斗追打伊，伊為資正當防衛，才搶下扣案之
    鐵製畚斗，嗣因丙○○酒後失控，仍繼續出拳攻擊，伊基於正當防衛，才揮動手
    中之鐵製畚斗阻擋丙○○之攻擊，不料於慌亂中擊中丙○○頭部，此實出於過失
    ，伊並無傷害丙○○之故意，且此亦屬正當防衛之行為，並未過當，加以被害人
    丙○○酒醉駕車肇事欲圖逃逸，經伊攔阻始釀事故，伊縱有傷害致死犯行，亦係
    基於義憤而為，應僅成立刑法第二百七十九條之義憤傷害致死罪等語。
二、第查：（一）本案被告於八十八年一月二十五日凌晨五時許，騎乘機車行經台中
    市○區○○路與水源街口，適見被害人丙○○酒後駕駛車號ＡＹ–三八三九號箱
    型車，沿精武路行駛，除擦撞停於路邊之車號ＲＧ–三二三二號及ＮＣ–○七一
    三號自用小客車外，復將正於該處清掃馬路之清潔工戊○撞倒，被告於驅前攔阻
    丙○○下車，並同往探視被撞倒之清潔工戊○之後，被告即與丙○○發生口角進
    而互相扭打，丙○○並遭被告壓制在地，此時被告本欲離去，但因丙○○拾起戊
    ○掃街使用之鐵製畚斗追打被告，被告乃往對向車道方向躲避，但因丙○○續予
    追打，二人乃再次互相扭打，其間被告在搶下丙○○手持之上開鐵製畚斗後，因
    一時氣憤，即持該只鐵製畚斗順勢揮打丙○○，結果打到丙○○之頭部，丙○○
    即因受此擊打而受傷倒地等情，業據被告於警訊及偵查中，均直承不諱（見偵察
    卷宗第六頁、第七頁、第十九頁）。依被告之前開供述，其有基於傷害之犯意，
    持扣案之鐵製畚斗揮打甲○○，使其受傷之犯意與行為，彰彰甚明。被告辯稱揮
    打被害人甲○○係出於過失，尚不足採信。又被害人丙○○確係於上開時地，因
    其頭部遭受被告手持前開扣案之鐵製畚斗揮打，致受外傷，導致顱內出血，而於
    前開時間死亡等情，除據被告自承甚明之外，並經台灣台中地方法院檢察署檢察
    官督同法醫師相驗屬實，製有勘驗筆錄、驗斷書、解剖紀錄、相驗屍體證明書及
    相片九幀附於八十八年度相字第二○六號相驗卷內可稽，復有澄清醫院被害人丙
    ○○病歷影本一份在卷可佐，足見被害人丙○○確係遭被告甲○○持扣案鐵製畚
    斗擊中頭部，因而不治死亡。此不分之事證亦甚明確。（二）被告雖以其前開所
    為，係為逮捕現行犯，而依法令之行為，應屬不罰，如其不然，此亦屬正當防衛
    之行為，亦應不罰等語置辯。惟按對於現在不法之侵害，而出於防衛自己或他人
    權利之行為，不罰，固於刑法第二十三條定有明文。惟依其規定，正當防衛之要
    件，必係對於現在之不法侵害，始能成立，若侵害已成過去，或雖預料尚有侵害
    但此侵害尚屬未來，則其加害行為，均無正當防衛之可言。故侵害已過去後之報
    復行為，尚不得主張防衛權（最高法院十九年上字第一一七四號、三十年上字第
    一○四○號判例參照）。查被告於事故發生當日上午十一時四十分在台中市警察
    局第二分局育才派出所製作筆錄時，已供承：「．．．我（指被告）看到丙○○
    所駕之車號ＡＹ–三八三九號箱型車連續衝撞停於路邊之ＲＧ–三二三二及ＮＣ
    –○七一三兩部自小客後，又撞到正在清掃馬路之清潔工戊○．．．我．．．請
    丙○○下車到現場看被撞倒之清潔工．．．徐某就說『這裡沒你的事』然後用力
    踢了我左大腿一下，因此我與徐某在現場相互扭打，等我把徐某壓制在地上後，
    我就走開．．．忽然看到徐某拿著畚斗欲打我，我就跑到對面車道，而他也追過
    來．．．他拿畚斗打了我一下，因我閃身沒打中，而我順勢將他手上的畚斗搶下
    ，往他身上打了一下，結果不小心打中他的頭，然後徐某倒了．．．」、「丙○
    ○當時有喝酒，醉意很重」（見偵查卷第六頁）等情。嗣於同日十七時四十分許
    ，於台中市警察局第二分局三組複訊時，亦再供承：「因當時看到他（指丙○○
    ）駕車撞到停路邊之兩部車及正在清掃馬路之婦人後又想逃逸，而被攔下後口出
    惡言，並先出手打人，我先把他壓制在地上後，想說他酒醉，欲起身去騎機車，
    結果他竟拿畚斗追過來欲打我，並說要殺死我，而我將其手上之畚斗搶下後，因
    一時氣憤往他身上打了一下，結果不小心打到他的頭部」等語（見偵查卷宗第七
    頁）。參以被害人丙○○傷後經送醫急救，其血液中酒精含量值為二五六ＭＧ＼
    ＤＬ（見八十八年度相字第二○六號相驗卷第十頁臺中市警察局交通警察隊肇事
    現場圖），而根據美國研究血中酒精濃度與身心狀態的相關資料，血中酒精濃
    度為八○－二○○ＭＧ＼ＤＬ動作失衡及錯誤判斷明顯增加，可能出現步態不穩
    、情緒起伏不定、認知的衰壞及噁心、嘔吐等。血中酒精濃度為二○○－三○○
    ＭＧ＼ＤＬ眼球震抖、口齒明顯不清且會出現酒精性記憶障礙（即無法記憶當時
    情形），顯見被害人丙○○於案發當時確呈酒醉狀態，且其行動反應已受酒精作
    用而較為遲鈍。故被害人丙○○雖較被告甲○○年輕且高大，但受限於酒精作用
    ，故仍遭被告甲○○壓制於地，被告並可從其手中奪下扣案之鐵製畚斗。據此觀
    之，被害人丙○○嗣後雖持扣案之鐵製畚斗追打被告甲○○，而屬不法之侵害，
    但被告甲○○既已將該只鐵製畚斗搶下，其復有能力壓制酒醉之被害人，足認該
    不法之侵害業已過去，詎被告甲○○竟基於對被害人丙○○酒後不理性行為之不
    滿情緒，而一時氣憤，竟持扣案鐵製畚斗擊打被害人丙○○頭部，自難認與正當
    防衛之要件相合，所辯係屬正當防衛云云，自無可採。又被告縱有逮捕被害人丙
    ○○之意思，但依法亦不得手持扣案之鐵製畚斗揮打被害人丙○○。被告辯稱此
    為依法令之行為，依法不罰，亦非可採。（三）被告雖又辯稱其前開所為，係激
    於義憤而為，僅犯刑法第二百七十九條之義憤傷害致死罪。惟刑法第二百七十九
    條之義憤傷害致死罪，係指他人所實施之不義行為，在客觀上足以引起公憤，猝
    然遇合，激憤難忍，因而將其傷害，並致生死亡之結果者而言。亦即該當本條之
    罪者，非但被告須有傷害人之故意，且以被害人先有不正行為，而該行為在客觀
    上有忍無可忍，當場足以引起公憤之情形始為相符（最高法院二十八年上字第二
    五六四號、三十一年上字第一一五六號判例參照）。惟查本案被害人丙○○縱有
    被告所指擦撞他人車輛及撞傷清潔工戊○而未立即停車之行為。但如前所述，本
    案被告純係因與被害人丙○○發生口角爭執，並遭被害人追打，才於搶下扣案之
    鐵製畚斗之後，反手攻擊被害人丙○○頭部致死。此尚實難謂有何當場激於義憤
    而傷害被害人之情事。被告此部分所辯，亦難採信。（四）查本案被告與被害人
    丙○○原不認識，並無仇怨，雖於本案案發之時，有持扣案之鐵製畚斗擊打被害
    人頭部一下，但於被害人丙○○倒地之後，即未繼續攻擊，並迅即商請附近住戶
    呼叫救護車前來將被害人丙○○送醫急救，依前開勘驗筆錄、驗斷書及解剖紀錄
    之記載，被害人丙○○除頭部外，其餘身體各部位均無明顯外傷。參酌上情，被
    告並無殺害被害人丙○○之犯意，應堪認定。又被告雖無殺人之犯意，惟頭部係
    人身之要害，如以鐵製硬物擊打人之頭部，對人之頭部足以造成傷害，並有因此
    導致顱內出血發生死亡結果之可能，此應為一般人依客觀情形所得預見。在此情
    形，被告竟基於前揭普通傷害之犯意，持扣案之鐵製畚斗擊打被害人丙○○頭部
    ，造成被害人丙○○頭部受有外傷，並致顱內出血因而死亡，自堪認定被告之上
    開傷害行為與被害人丙○○之死亡，其間具有相當因果關係，被告並應負此加重
    結果之責任。是本案被告之犯罪事證明確，其犯行堪以認定。
三、核被告所為，係犯刑法第二百七十七條第二項前段之傷害人之身體因而致人於死
    罪。查被告在其犯罪尚未被有偵查犯罪權限之機關或公務員發覺之前，在警員林
    英龍抵達案發現場之時，即向警員林英龍坦承本案係其所為，此業經台中市警察
    局第二分局育才派出所員警林英龍於偵查中證述無誤，並有訊問筆錄在卷可憑，
    被告既進而接受裁判，所為合於自首要件，應依刑法第六十二條前段之規定減輕
    其刑。又本案被告甲○○係因目睹被害人酒醉駕車肇事而上前攔阻，後又因被害
    人先持扣案之鐵製畚斗追打供擊，經其奪下被害人丙○○手持之鐵製畚斗後，因
    出手過重，而致本件命案，是其觸犯本罪之犯罪情狀，在客觀上衡情尚非無可憫
    恕，如科處以法定最低度之刑，猶嫌過重，應再依刑法第五十九條之規定減輕其
    刑，並遞減之。原審因而審酌被告之品行、其犯罪動機、所生危害，及犯後坦承
    客觀犯行等一切情狀，並依據刑事訴訟法第二百九十九條第一項前段、刑法第二
    百七十七條第二項前段、第六十二條前段、第五十九條之規定，量處有期徒刑二
    年，並以扣案之鐵製畚斗一只雖係被告持以犯罪所用之物，但因非被告所有，故
    不予宣告沒收，其認事用法均無不合，量刑亦甚允當。被告仍以陳詞否認犯罪，
    核無理由，其上訴應予以駁回。未查，本案被告並無犯罪紀錄，此有台灣台中地
    方法院檢察署刑案資料查註紀錄表及本院被告全國前案紀錄表各一份在卷可資佐
    證。被告此次係因一時失慎，致罹刑典，犯後已深知悔誤，並與被害人家屬達成
    民事和解，賠償被害人家屬所受損害，有和解書一份附卷可稽，告訴人並陳請予
    被告緩刑之機會，有其出具陳述狀一份附本院卷可憑，經此偵審程序及刑罰之宣
    告，諒已足促使被告心生警惕，應無再犯之虞，本院因認被告所受宣告之刑，以
    暫不執行為適當。爰併予宣告緩刑五年，用啟自新。
四、據上論斷，應依刑事訴訟法第三百六十八條、刑法第七十四條第一款判決如主文
    。
本案經檢察官丁○○到庭執行職務。
中華      民      國    八十九      年      十      月    四      日
                              臺灣高等法院臺中分院刑事第三庭
                                    審判長法  官  方  艤  駐
                                          法  官  胡  忠  文
                                          法  官  廖  柏  基
右正本證明與原本無異。
如不服本判決應於收受送達後十日內向本院提出上訴書狀，其未敘述上訴之理由者並
得於提起上訴後十日內向本院補提理由書（均須按他造當事人之人數附繕本）。
                                          書記官  柯  孟  伶
中      華      民      國    八十九      年      十      月    五      日
附錄論罪科刑法條
刑法第二百七十七條：
傷害人之身體或健康者，處三年以下有期徒刑、拘役或一千元以下罰金。
犯前項之罪因而致人於死者，處無期徒刑或七年以上有期徒刑；致重傷者，處三年以
上十年以下有期徒刑。
                                                                        Ｋ


司法院資訊處製作；財團法人民間司法改革基金會備份。
